【裁判字號】    97,台上,239
【裁判日期】    970117
【裁判案由】    違反槍砲彈藥刀械管制條例等罪
【裁判全文】
最高法院刑事判決              九十七年度台上字第二三九號
上  訴  人  甲○○
            乙○○
                    號（
上列上訴人等因違反槍砲彈藥刀械管制條例等罪案件，不服台灣
高等法院台中分院中華民國九十六年十月三十日第二審判決（九
十六年度上訴字第一一四一號，起訴案號：台灣苗栗地方法院檢
察署九十五年度偵字第五三二九、六０六六號），提起上訴，本
院判決如下：
    主  文
原判決關於甲○○殺人未遂部分撤銷，發回台灣高等法院台中分
院。
其他上訴駁回。
    理  由
一、發回（即甲○○殺人未遂）部分：
本件原判決認為上訴人甲○○殺人未遂犯行明確，第一審判決依
想像競合犯從一重論處甲○○殺人未遂罪刑（累犯，處有期徒刑
七年），為無不合，予以維持，駁回甲○○該部分之第二審上訴
。固非無見。
惟查：(一)、行為人對於構成犯罪之事實，雖非決意促使其發生，
但預見其發生而其發生並不違背其本意者，依刑法第十三條第二
項規定，仍以故意論。此學理上所稱之「間接故意」，指行為人
主觀上對於構成要件之實現有所預見，仍予容認，而聽任其發展
，終致發生構成要件之該當結果者而言。原判決事實認定甲○○
於民國九十五年十月十三日上午零時三十分許，攜帶渠先前寄藏
之制式及經改造具殺傷力之手槍、子彈（此寄藏槍彈部分因上訴
不合法，經本院判決駁回其上訴，詳如後述理由二、(二)），獨自
前往苗栗縣卓蘭鎮苗豐里河堤旁，因羅文雄、蕭國棟等人駕駛汽
車經過時，濺起之沙土噴到謝某，雙方因而互瞄不順眼。詎甲○
○明知所持有槍枝、子彈均具有殺傷力，且在當時燈光昏暗情況
下，若持之對羅、蕭二人所駕駛七０五九─ＨＶ號小客車開槍射
擊，易造成人命傷亡結果，竟基於殺人之「不確定故意」，持Ａ
槍（即美國SMITH&WESSON廠製十九─五型口徑０‧三五七吋之制
式轉輪手槍，內裝填同口徑子彈）向該小客車射擊二發子彈，其
中一發先打中並貫穿羅文雄左手臂後，再擊中蕭國棟之左大腿，
造成羅、蕭二人均受有槍傷之穿刺切割傷，經送醫急救後，始倖
免於難，致未得逞等情。而其理由內僅以甲○○明知於案發當時
燈光昏暗之情況下，持槍對羅文雄、蕭國棟二人所駕駛小客車開
槍射擊，易造成人命傷亡，仍在「不違其本意之情形下」，持槍
向該小客車射擊，經參酌實務見解，乃認謝某主觀上應有殺人之
不確定故意。然就案發當時，甲○○對於開槍朝羅、蕭二人座車
射擊，渠主觀上如何有「縱造成車內之人死亡，亦不違其本意」
，而予以容認乙節，則未說明所憑之論據及其得心證之理由，遽
認渠有殺人之不確定故意，尚嫌理由不備。(二)、甲○○於原審堅
詞否認有本件殺人未遂犯行，辯稱係張瑞成於案發後先要另上訴
人乙○○出面頂替，嗣因葉某頂替犯罪遭警識破，張瑞成乃轉而
以新台幣（下同）二百萬元代價，要伊出面頂替等語。觀諸證人
謝聖義於原審審理時到庭結證稱，九十五年十月間，甲○○住伊
家中，因伊生病，謝某幫忙照顧伊，同月月底謝某告以綽號「小
李」之男子曾去找謝某，說要告知謝某賺一筆錢，大約二百萬元
，是別人做的事，要謝某出面承擔，伊還要謝某想清楚，伊曾在
住處見過綽號「小李」之男子。另證人何瑞溢於該次審理到庭結
證，亦稱案發後某日，甲○○曾告訴伊有人請渠承擔殺人未遂案
，要報伊賺錢之事，嗣伊與甲○○在台中大雅碰見一綽號「董仔
」之男子，謝某曾與對方同車，伊駕車跟在後方，謝某告訴伊就
是該綽號「董仔」者要渠擔一條罪，代價二百三十萬元，「董仔
」先前有請一位少年擔罪，但事情爆發沒有擔成等語（見原審卷
第一九二頁至第一九三頁背面）。參以張瑞成於警詢供稱伊係案
發前三天才認識甲○○，與乙○○不認識等語，如是，甲○○與
之既不甚熟識，衡情豈有請渠代為找人頂替持槍殺人之重罪可能
？又如何找一張某亦不認識之乙○○出面頂替犯罪？且張瑞成因
找乙○○持槍彈出面頂替，本身亦受牽連，遭另案起訴，倘此係
其受甲○○之託，衡情對謝某難免心有不平，然謝某因本案羈押
於台灣苗栗看守所時，張瑞成曾前往與之接見，依雙方之接見談
話錄音譯文顯示，張瑞成對謝某非但毫無怨言，反對其在所內日
常生活用度，表示高度關切，且資助頗力，甚至承諾只要謝某一
經獲准具保，不論金額五十（萬）、一百（萬）、二百（萬），
定要幫其辦妥，更在聽聞謝某陳稱乙○○在所內沒錢花用時，又
表示葉某入所時，伊有交葉某（十萬元），並稱稍後伊會再寄三
、五千元予葉某等語（見原審卷第一一八頁、第二三三頁至第二
三八頁）。凡此均顯現張瑞成於本案似非單純受託為甲○○找人
頂罪之居間角色而已，甲○○上開所辯，誠非全然無憑。則事關
甲○○上開有利辯解之憑信性，自有傳訊張瑞成到庭究明實情必
要，甲○○及其指定辯護人於原審為此亦一再聲請傳喚該證人到
庭（見原審卷第一四一頁背面、第二三一頁背面）。原審未為此
必要調查，復未於判決內說明無調查必要之理由，非惟證據調查
職責未盡，抑且理由不備。(三)、刑事訴訟法第一百五十九條之五
第一項「被告以外之人於審判外之陳述，雖不符前四條之規定，
而經當事人於審判程序同意作為證據，法院審酌該言詞陳述或書
面陳述作成時之情況，認為適當者，亦得為證據」之規定，係以
被告以外之人於審判外之陳述，雖不符合同法第一百五十九條之
一至第一百五十九條之四有關傳聞法則例外規定之情形，然既經
當事人同意，且「法院經審酌該陳述作成時之情況，認為適當」
時，亦例外認其應具證據能力。此於同條第二項規定當事人、代
理人或辯護人於法院調查證據時，知有第一百五十九條第一項不
得為證據，而未於言詞辯論終結前聲明異議，乃擬制視為當事人
已有該同意之情形者，亦同。原判決理由係以甲○○以外之人於
警詢、偵查中所為陳述，性質上雖屬傳聞證據，但甲○○與其辯
護人對該等證人審判外陳述之證據能力，均未於原審言詞辯論終
結前聲明異議，遂認其依上開規定，應具有證據能力。然原審就
甲○○以外之人審判外陳述作成時之情況，究竟如何審酌認其具
備上開「適當性」要件之理由，則未於判決內為任何必要之說明
，遽認其符合上開傳聞例外之規定，同嫌理由不備。以上，或係
甲○○上訴意旨所指摘，或為本院得依職權調查之事項，應認原
判決關於甲○○殺人未遂部分有撤銷發回更審之原因。
二、駁回部分：
（一）、乙○○部分：
按刑事訴訟法第三百七十七條規定，上訴於第三審法院，非以判
決違背法令為理由，不得為之。是提起第三審上訴，應以原判決
違背法令為理由，係屬法定要件。如果上訴理由狀並未依據卷內
訴訟資料，具體指摘原判決不適用何種法則或如何適用不當，或
所指摘原判決違法情事，顯與法律規定得為第三審上訴理由之違
法情形，不相適合時，均應認其上訴為違背法律上之程式，予以
駁回。本件原審經審理結果，認為乙○○未經許可，持有制式槍
彈之犯行明確，因而撤銷第一審就該部分所為科刑之判決，改判
依想像競合犯規定從一重論處乙○○未經許可，持有手槍罪刑，
已詳敘其調查、取捨證據之結果及憑以認定犯罪事實之心證理由
。由被告上訴或為被告之利益而上訴者，第二審法院不得諭知較
重於原審判決之刑，但因原審判決適用法條不當而撤銷之者，不
在此限，刑事訴訟法第三百七十條定有明文。本件第一審判決就
乙○○為頂替甲○○之殺人未遂犯行，乃未經許可，持有制式槍
彈向警方投案之行為，認渠係分別起意，涉犯槍砲彈藥刀械管制
條例第七條第四項之未經許可，持有手槍及刑法第一百六十四條
第二項之頂替二罪名，而予以分論併罰。原判決理由則以乙○○
持手槍、子彈前往警局投案，其係出於為他人頂替犯罪之犯意而
為，乃認其持有制式手槍、子彈與頂替犯罪，係出於「一行為」
所犯，而將第一審判決該部分撤銷，改判依想像競合犯從一重論
以未經許可，持有手槍罪，並以第一審判決認乙○○所犯合於自
首規定，乃依槍砲彈藥刀械管制條例第十八條第一項前段及刑法
第六十六條規定減輕其刑三分之二，為有未合，而予撤銷改判。
是第一審判決該部分適用法則既有不當，且本件非僅乙○○為自
己利益提起第二審上訴，即台灣苗栗地方法院檢察署檢察官並以
乙○○部分第一審判決量刑失輕，亦提起第二審上訴，則原判決
就葉某未經許可，持有手槍罪，縱量處重於第一審判決之刑，要
無悖於上開不利益禁止變更原則，自無判決不適用法則及理由不
備之違法。是乙○○上訴意旨執以指摘原判決違背法令，核與法
律規定得為第三審上訴理由之違法情形，不相適合。另其上訴意
旨謂所犯未經許可，持有制式手槍與頂替二罪，係各別起意，應
予分論併罰，原判決依想像競合犯從一重論罪，尚有未當云云，
則屬對己不利之主張，此與被告提起上訴，其目的係求對己為有
利判決之制度本旨不符，是此於己不利之主張要不能認係合法之
第三審上訴理由。而葉某其餘上訴意旨，則係就屬原審採證認事
職權之行使及原判決已說明事項，徒憑己見，任意指摘，且仍為
單純事實之爭執，亦難認係適法之第三審上訴理由。依上揭說明
，其上訴違背法律上之程式，應予駁回。
（二）、甲○○寄藏槍彈部分：
查第三審上訴書狀，應敘述上訴之理由，其未敘述者，得於提起
上訴後十日內補提理由書於原審法院，已逾上述期間，而於第三
審法院未判決前仍未提出上訴理由書狀者，第三審法院應以判決
駁回之，刑事訴訟法第三百八十二條第一項、第三百九十五條後
段規定甚明。原判決事實認定甲○○於八十八年一月九日之前某
日，因受吳天裕（已於八十八年一月九日死亡）之託為其保管美
國SMITH&WESSON廠製十九─五型口徑０‧三五七吋制式轉輪手槍
一支、口徑０‧三五七吋制式子彈六顆、比利時FN廠製Hi-Power
型口徑九mm制式半自動手槍一支、仿 BERETTA廠八四型半自動手
槍製造，經換裝槍管及土造槍機而成，具殺傷力之改造手槍一支
、制式九０子彈七顆、具殺傷力改造九０子彈二顆，而未經許可
，予以寄藏等情，因而撤銷第一審該部分科刑之判決，改判依想
像競合犯從一重仍論處其未經許可，寄藏手槍（累犯）罪刑，甲
○○不服原審判決，於九十六年十一月十四日提起上訴，然就原
判決關於該寄藏槍彈部分，並未敘述理由，迄今逾期已久，於本
院未判決前仍未提出，依上開規定，謝某此部分上訴自非合法，
應予駁回。
據上論結，應依刑事訴訟法第三百九十七條、第四百零一條、第
三百九十五條，判決如主文。
中    華    民    國  九十七  年    一    月   十七   日
                      最高法院刑事第六庭
                          審判長法官  張  淳  淙
                                法官  劉  介  民
                                法官  張  春  福
                                法官  蔡  彩  貞
                                法官  林  俊  益
      本件正本證明與原本無異
                                      書  記  官
中    華    民    國  九十七  年    一    月  二十三  日
                                                 H


司法院資訊處製作；財團法人民間司法改革基金會備份。
